【裁判字號】    98,交抗,556
【裁判日期】    980820
【裁判案由】    聲明異議
【裁判全文】
臺灣高等法院高雄分院刑事裁定         98年度交抗字第556號
抗  告  人  交通部公路總局高雄區監理所
代  表  人  劉育麟
異  議  人
即受處分人  甲○○
上列抗告人因受處分人違反道路交通管理處罰條例聲明異議案件
，不服臺灣高雄地方法院中華民國98年7 月15日裁定（98年度交
聲字第1857 號），提起抗告，本院裁定如下：
    主  文
抗告駁回。
    理  由
一、原處分意旨略以：異議人即受處分人甲○○於民國98年3 月
    18日凌晨3 時7 分許飲酒後騎乘車號ZFJ-537 號輕型機車，
    行經高雄縣仁武鄉○○路與新生路口時，經高雄縣政府警察
    局仁武分局攔檢，並當場舉發異議人酒後駕車，呼氣酒精濃
    度為0.55MG/L，而交通部公路總局高雄區○○○○○道路交
    通管理處罰條例第35條第1 項第1 款及第24條第1 項第1 款
    規定，於98年6 月24日以高監營裁字第裁80-N00000000號裁
    決書裁處異議人罰鍰新臺幣（下同）37,500元，吊扣駕駛執
    照12個月，並施以道安講習。異議人接獲裁決書後，不服上
    開裁決處分，於法定期間內向本院聲明異議。
二、本件異議意旨略以：異議人因酒後駕車，已由檢察官緩起訴
    ，並繳交30,000元予公益團體，基於一罪不二罰，請求撤銷
    原處分等語。
三、原審以：(一)按汽車駕駛人，駕駛汽車經測試檢定有酒精濃度
    超過規定標準之情形者，處新臺幣1 萬5,000 元以上6 萬元
    以下罰鍰，並當場移置保管該汽車及吊扣其駕駛執照1 年；
    有第35條第1 項規定之情形者，應接受道路交通安全講習，
    道路交通管理處罰條例第24條第1 項第2 款、35條第1 項第
    1 款分別定有明文。而所謂酒精濃度超過規定之標準者，依
    道路交通安全規則第114 條第2 款之規定，係指汽車駕駛人
    飲用酒類或其他類似物後其吐氣所含酒精濃度超過每公升0.
    25毫克或血液中酒精濃度超過0.05% 以上者。次按，已領有
    已領有小型車駕駛執照者，得駕駛輕型機器腳踏車，道路交
    通安全規則第61條第1 項第4 款規定明確。再按，汽車駕駛
    人，因違反本條例及道路交通安全規則之規定，受吊銷駕駛
    執照處分時，吊銷其持有各級車類之駕駛執照，道路交通管
    理處罰條例第68條定有明文。此規定係於94年12月14日修正
    公布，並於95年3 月1 日施行，而修正前之道路交通管理處
    罰條例第68條則係規定「汽車駕駛人，因違反本條例及道路
    交通安全規則之規定，受吊扣或吊銷駕駛執照處分時，吊扣
    或吊銷其持有各級車類之駕駛執照」，觀其修法意旨，係以
    「原條文將違規駕駛人所持有之各級車類駕駛執照一併吊扣
    或吊銷，失之過酷，影響人民工作及生活甚鉅」為由，而刪
    除吊扣駕駛人駕駛執照時，應吊扣駕駛人持有各級車類駕駛
    執照之規定，是依現行道路交通管理處罰條例，已無得吊扣
    駕駛人所持有他級駕駛執照之依據存在，從而，於為吊扣駕
    駛人駕駛執照之處分時，自僅得吊扣駕駛人違規時所駕駛該
    級車類之駕駛執照，以限制其繼續駕駛該級車類行駛道路之
    權利，若駕駛人並無該級車類之駕駛執照，即無從執行吊扣
    駕駛執照之處分，而僅係應否依道路交通管理處罰條例第22
    條第1 項規定處罰駕駛人之問題。(二)次按一行為同時觸犯刑
    事法律及違反行政法上義務規定者，依刑事法律處罰之。但
    其行為應處以其他種類行政罰或得沒入之物而未經法院宣告
    沒收者，亦得裁處之。前項行為如經不起訴處分或為無罪、
    免訴、不受理、不付審理之裁判確定者，得依違反行政法上
    義務規定裁處之，行政罰法第26條亦有明文規定。(三)經查：
    1.異議人甲○○於98年3 月18日凌晨3 時7 分許飲酒後騎乘
    車號ZFJ-537 號輕型機車，行經高雄縣仁武鄉○○路與新生
    路口時，經高雄縣政府警察局仁武分局攔檢，並當場舉發異
    議人酒後駕車，呼氣酒精濃度為0.55MG/L，由原處分機關就
    酒後駕車部分之交通違規行為裁處罰鍰37,500元、吊扣駕駛
    執照12個月，並施以道安講習之事實，業據異議人自承在卷
    ，並有原處分機關98年6 月24日高監營裁字第裁80-N000000
    00號裁決書1 份附卷可稽，是異議人酒後酒精濃度超過規定
    標準，仍於上開時、地騎乘輕型機車之違規行為，堪以認定
    。2.罰鍰37,500元部分：(1)按於94年2 月5 日公布，並自95
    年2 月5 日施行之行政罰法第26條第1 項規定：「一行為同
    時觸犯刑事法律及違反行政法上義務規定者，依刑事法律處
    罰之。但其行為應處以其他種類行政罰或得沒入之物而未經
    法院宣告沒收者，亦得裁處之」；次按於94年12月28日修正
    公布，並自95年7 月1 日施行之道路交通管理處罰條例第35
    條第8 項規定：「……前項（指有酒精濃度超過規定標準而
    駕駛車輛等情形）汽車駕駛人，經裁判確定處以罰金低於本
    條例第92條第3 項所訂最低罰鍰基準規定者，應依本條例裁
    決繳納不足最低罰鍰之部分。」參諸上開條文之規定，可認
    道路交通管理處罰條例第35條第8 項，為行政罰法第26條第
    1 項之特別規定。再按被告所犯為死刑、無期徒刑或最輕本
    刑3 年以上有期徒刑以外之罪，檢察官參酌刑法第57條所列
    事項及公共利益之維護，認以緩起訴為適當者，得定1 年以
    上3 年以下之緩起訴期間為緩起訴處分，刑事訴訟法第253
    條之1 定有明文，又依同法第253 條之2 第1 項規定，檢察
    官為緩起訴處分者，得課被告予一定之負擔或指示，其中緩
    起訴之被告若依檢察官緩起訴處分命令，向公益團體繳納捐
    款，即係履行檢察官為緩起訴處分命令，該等金錢給付，並
    得為民事強制執行名義，受處分人因上開緩起訴處分而剝奪
    其財產權，主觀上前揭金錢給付義務亦具有強制性、懲罰性
    ，雖不若易科罰金係以支付金錢作為自由刑之替代，惟經由
    緩起訴處分條件之履行使其免於遭檢察官發動起訴程序，仍
    具有替代刑罰之效果，實質上應屬於行政罰法第26條第1 項
    所稱之「刑事法律處罰」，而有行政罰法第26條第1 項「一
    事不二罰」規定之適用。則依修正後道路交通管理處罰條例
    第35條第8 項所規定之罰金，解釋上亦應包括依檢察官處分
    命令，而向公益團體繳納捐款在內。故受處分人既依檢察官
    之緩起訴處分命令，向公益團體繳納捐款，即係履行檢察官
    為緩起訴處分命令，與受刑事處罰無異。(2)次按受處分人於
    緩起訴期間內，若有刑事訴訟法第253 條之3 第1 項規定之
    情形，檢察官尚得依職權撤銷原處分，繼續偵查或起訴，是
    於緩起訴之猶豫期間內，受處分人之刑事訴追程式仍未終局
    確定，必須受檢察官持續觀察，其緩起訴處分一旦經檢察官
    撤銷，並依法追訴，法院仍得依審理結果，為受處分人有罪
    科刑之裁判，另受處分人先前所繳納之緩起訴處分金，依刑
    事訴訟法第253 條之3 第2 項規定，乃不得請求返還或賠償
    ，是於緩起訴期間未確定期滿前，其「刑事法律處罰」尚未
    告確定，自無從依道路交通管理處罰條例第35條第8 項規定
    就其與「本條例第92條第3 項所訂最低罰鍰基準規定」相較
    ，是依行政罰法第26條之立法意旨，在緩起訴處分尚未實質
    確定前（即緩起訴猶豫期間經過而未經撤銷），行政機關尚
    無得為行政裁罰之餘地。(3)經查，本件異議人甲○○於上開
    時、地酒後駕車為警查獲，經臺灣高雄地方法院檢察署檢察
    官於98年4 月13日以98年度偵字第9892號為緩起訴處分，緩
    起訴期間為1 年，並命異議人於緩起訴處分確定後3 個月內
    ，支付30,000元予臺灣更生保護會高雄分會，另書立悔過書
    及接受法治教育課程1 次，該緩起訴處分於98年5 月6 日經
    臺灣高等法院高雄分院檢察署駁回再議確定，並於99年5 月
    5 日期滿等情，有原處分機關98年6 月24日高監營裁字第裁
    80-N00000000號違反道路交通管理事件裁決書、臺灣高雄地
    方法院檢察署檢察官98年度偵字第9892號緩起訴處分書、臺
    灣高等法院高雄分院檢察署98年度上職議字第1836號處分書
    、臺灣高等法院被告前案紀錄表各1 份附卷足憑。是以本件
    異議人既因同一酒後駕車事實同時觸犯刑事法律及違反行政
    法上義務，其緩起訴期間於99年5 月5 日方屆滿，異議人之
    刑事處罰之罰金尚未確定前，原處分機關尚無從依道路交通
    管理處罰條例第35條第8 項裁決其繳納不足最低罰鍰之數額
    ，是原處分機關逕以異議人酒精濃度超過規定標準而對其裁
    處罰鍰37,500元部分，即有可議之處，應由本院予以撤銷，
    由原處分機關視緩起訴處分之終局執行結果，另為適法之處
    分，爰不另為裁定。3.吊扣駕照12個月部分：本件異議人並
    無輕型機器腳踏車駕駛執照，僅有普通小型車駕駛執照，有
    異議人之證號查詢汽車駕駛人及證號查詢機車駕駛人資料各
    1 紙在卷可稽，而本件異議人係騎乘輕型機車違規，依現行
    道路交通管理處罰條例第68條規定，僅得吊扣其輕型機器腳
    踏車駕駛執照，並不得吊扣駕駛人所持有各級車類之駕駛執
    照，亦即於為吊扣駕駛人駕駛執照之處分時，僅得吊扣駕駛
    人違規時所駕駛該級車類之駕駛執照，以限制其繼續駕駛該
    級車類行駛道路之權利。從而，原處分機關僅能吊扣異議人
    違規當時所駕車類（即輕型機車）之駕駛執照，不得率爾吊
    扣異議人現尚有效之其他各級駕駛執照（即普通小型車駕駛
    執照），原處分機關未審酌新修正之法律規定，逕予裁處吊
    扣其駕駛執照12個月，復未依「違反道路交通管理事件統一
    裁罰基準及處理細則」第43條第2 項第3 款規定，記明應受
    吊扣駕駛執照之名稱，均有可議，是異議人此部分之異議為
    有理由，應由本院將原處分關於吊扣駕駛執照12個月部分之
    處分撤銷，由原處分機關依修法後之規定及意旨，另為適法
    之處分，爰不另為裁定。(4)至於原處分關於施以道安講習部
    分，則係預防將來再犯危險之管制罰，而有別於前揭針對已
    發生違規事實科處罰鍰之行政秩序罰，屬行政罰法第26條第
    1 項但書所稱之「其他種類行政罰」。原處分機關雖不得就
    該同一違規事實再處以「罰鍰」，然仍應科處罰鍰以外之行
    政罰。是原處分機關依道路交通管理處罰條例第24條第1 項
    第2 款規定，施以道安講習部分，自無不合，異議人此部分
    之異議並無理由，應予駁回等情。
四、原審因而將原裁決處分關於聲明異議人甲○○酒精濃度超過
    規定標準，吊扣駕駛執照12個月部分予以撤銷，核無不合。
    抗告人就此部分抗告意旨，以道路交通管理處罰條例第35條
    第1 項第1 款規定：「酒精濃度超過規定標準」行為者，同
    條第1 項「處新台幣1 萬5 千元以上6 萬元以下罰鍰，並當
    場移置保管汽車及吊扣其駕駛執照1 年」，法有明文規定，
    次查道路交通管理處罰條例第68條新修正條文，並無免除之
    規定；駕駛執照基於1 人1 照之原則，取得較高一級車類之
    駕駛執照，准其駕駛較低級車類之車輛；而酒後駕車行為規
    定之立法目的並非僅為處罰違反道路交通事件之行為人而已
    ，尚有以暫時禁止行為人於道路上駕駛，以避免造成用路人
    重大傷亡，確保用路人之安全。另交通部95年5 月3 日交路
    字第9500 30639號函、94年9 月15日交路字第0940051432號
    函說明二亦稱：「查有關已領汽、機車駕駛執照之駕駛人，
    其駕車有違反道路交通管理處罰條例第35條之行為者，當依
    該條例規定，處以罰鍰及吊扣（吊銷）駕駛執照之處分」，
    原裁定有違誤，請予撤銷云云，指摘原裁定此部分不當，為
    無理由，應予駁回。
五、原裁定就「撤銷原裁決處分關於罰鍰新臺幣37500 元」及「
    駁回其餘異議」部分，已經原審裁定確定。
據上論結，應依道路交通案件處理辦法第26條，刑事訴訟法第41
2 條，裁定如主文。
中    華    民    國    98    年    8     月    20    日
                  刑事第五庭    審判長法  官  曾永宗
                                      法  官  王伯文
                                      法  官  任森銓
以上正本證明與原本無異。
不得再抗告。
中    華    民    國    98    年    8     月    20    日
                                      書記官  廖素珍


司法院資訊處製作；財團法人民間司法改革基金會備份。
